臺灣臺中地方法院刑事判決　　　　　　　96年度訴字第2967號
公　訴　人　臺灣臺中地方法院檢察署檢察官
被　　　告　丙○○
　　　　　　　　　　號13樓之.
指定辯護人　本院公設辯護人　戊○○
輔　佐　人　乙○○
上列被告因偽造有價證券案件，經檢察官提起公訴（96年度偵緝
字第2094號），本院判決如下：
    主    文
丙○○連續意圖供行使之用，而偽造有價證券，累犯，處有期徒
刑拾月；減為有期徒刑伍月，如易科罰金，以銀元佰元即新臺
幣玖佰元折算壹日。如附表所示本票上，偽造「乙○○」為共同
發票人部分，均沒收。
  　事    實
一、丙○○曾於民國84年間因違反肅清煙毒條例案件，經臺灣高
    雄地方法院判處有期徒刑1年6月確定。又於同年間，因違反
    麻醉藥品管理條例、肅清煙毒條例案件，經臺灣屏東地方法
    院分別判處有期徒刑4月、3年6月，並定應執行刑為有期徒
    刑3年8月確定。經入監接續執行後，於88年4月27日縮短刑
    期假釋交付保護管束出監，嗣於91年7月25日縮刑期滿，未
    經撤銷假釋，以已執行論，而視為執行完畢。其出監後罹有
    憂鬱症，自94年起因生活壓力大，憂鬱症狀加劇，出現多次
    自殺企圖，情緒低落，為重度憂鬱症的表現，因精神障礙致
    其辨識行為違法或依其辨識而行為之能力，顯著減低。其於
    95年初，曾以所有自用小客車供擔保，向甲○○借款新臺幣
    （下同）10萬元，惟仍不足以支應其生活負擔。嗣因急需用
    錢，竟基於意圖供行使之用而偽造有價證券、進而行使及意
    圖為自己不法所有之概括犯意，連續於如附表所示之發票日
    ，均未得其胞姊乙○○之同意或授權，即在不詳處所，先後
    簽發如附表所示各該本票時，均在各該本票發票人欄內分別
    偽造「乙○○」署名、指印各1枚，用以表示「乙○○」為
    共同發票人之意，均偽造完成後，復先後持向甲○○借款，
    並均供作擔保行使之，甲○○不疑有他，均陷於錯誤而分別
    交付如附表備註欄內所示金錢。嗣因乙○○否認簽發上開本
    票，並向本院民事庭提起確認本票債權不存在之訴後，始查
    悉上情。
二、案經甲○○訴由臺灣臺中地方法院檢察署檢察官偵查起訴。
    理    由
一、上揭犯罪事實，業據被告丙○○於警詢、偵查中及本院審理
    時坦承不諱，核與證人即告訴人甲○○於本院審理時證述、
    證人即被害人乙○○於偵查中證述情節大致相符。此外，復
    有如附表所示本票影本2張及本院95年度中簡字第3763號民
    事判決書影本1份附卷可稽。足徵被告前開自白與事實相符
    。事證明確，被告上開犯行，洵堪認定，應予依法論科。
二、查被告行為後，94年2月2日修正公布之刑法已於95年7月1日
    生效施行，其中第2條第1項「行為後法律有變更者，適用行
    為時之法律。但行為後之法律有利於行為人者，適用最有利
    於行為人之法律」之規定，係規範行為後法律變更所生新、
    舊法律比較適用之準據法，並非刑法實體法律，自不生行為
    後法律變更之比較適用問題，故刑法修正施行後，應適用該
    修正後之第2條第1項之規定，依「從舊、從輕」之原則比較
    新、舊法律之適用。(一)刑法第201條第1項之偽造有價證券罪
    、同法第339條第1項之詐欺取財罪，其法定刑中分別有得併
    科銀元3千元、科或併科銀元1千元以下罰金之規定，而修正
    後刑法第33條第5款關於主刑罰金已修正為「罰金：新臺幣1
    千元以上，以百元計算」，與修正前刑法第33條第5款規定
    「罰金：（銀元）1元以上」相較，修正後關於罰金刑之法
    定範圍顯已提高，新法顯然不利於被告。(二)刑法施行法已增
    訂第1條之1第2項，自無再就「現行法規所定貨幣單位折算
    新臺幣條例」、「罰金罰鍰提高標準條例」比較新舊法適用
    之問題，關於法定刑中罰金刑提高標準部分，自應逕行適用
    刑法施行法第1條之1規定。(三)關於連續犯、牽連犯：修正前
    刑法第56條、第55條有關連續犯、牽連犯之規定，均經修正
    刪除，此刪除雖非犯罪構成要件之變更，但顯已影響行為人
    刑罰之法律效果，自屬法律有變更，而刪除連續犯、牽連犯
    之規定後，被告所犯上開犯行，需分論併罰，無從依修正前
    連續犯、牽連犯規定，論以一罪。是比較新舊法之結果，應
    適用較有利於被告之行為時法律即修正前刑法第56條、第55
    條規定論罪。(四)關於累犯：修正後刑法第47條第1項規定「
    受徒刑之執行完畢，或一部之執行而赦免後，5年以內故意
    再犯有期徒刑以上之罪者，為累犯，加重本刑至2分之1」；
    修正前刑法第47條則規定「受有期徒刑之執行完畢，或受無
    期徒刑或有期徒刑一部之執行而赦免後，5年以內再犯有期
    徒刑以上之罪者，為累犯，加重本刑至2分之1」，被告係於
    前案受有期徒刑執行完畢，5年以內故意再犯本案之罪，不
    論依新舊法規定，均構成累犯，不生比較新舊法問題，應適
    用裁判時法即修正後刑法第47條第1項規定論以累犯。(五)修
    正後刑法第19條第1項、第2項係規定：「行為時因精神障礙
    或其他心智缺陷，致不能辨識其行為違法或欠缺依其辨識而
    行為之能力者，不罰。行為時因前項之原因，致其辨識行為
    違法或依其辨識而行為之能力，顯著減低者，得減輕其刑」
    ，立法理由係修正前刑法第19條第1項、第2項：「心神喪失
    人之行為，不罰。精神耗弱人之行為，得減輕其刑」規定之
    語意極不明確，判斷標準難有共識，予以具體標準明文，但
    就此2項分類之不罰與得減輕之規定，新、舊法並無不同，
    不生新舊法比較適用之問題，應適用裁判時法即修正後刑法
    第19條第2項規定，減輕其刑。(六)修正前刑法第59條規定：
    「犯罪之情狀可憫恕者，得酌量減輕其刑」，修正後刑法第
    59條則修正規定：「犯罪之情狀顯可憫恕，認科以最低度刑
    仍嫌過重者，得酌量減輕其刑」，惟此僅屬法院就刑之裁量
    及酌減審認標準見解之明文化，尚不涉及法律變更，自應適
    用裁判時法。(七)新法第41條第1項前段規定「犯最輕本刑為5
    年以下有期徒刑以下之刑之罪者，而受6個月以下有期徒刑
    或拘役之宣告者，得以新臺幣1千元、2千元或3千元折算1日
    ，易科罰金」；修正前刑法第41條第1項前段則規定「犯最
    重本刑為5年以下有期徒刑以下之刑之罪，而受6個月以下有
    期徒刑或拘役之宣告，因身體、教育、職業、家庭之關係或
    其他正當事由，執行顯有困難者，得以（銀元）1元以上（
    銀元）3元以下折算1日，易科罰金」。修正前罰金罰鍰提高
    標準條例第2條係規定「依刑法第41條易科罰金或第42條第2
    項易服勞役者，均就其原定數額提高為1百倍折算1日；法律
    所定罰金數額未依本條例提高倍數，或其處罰法條無罰金刑
    之規定者，亦同」。依被告行為時易科罰金之折算標準，經
    提高後，係以新臺幣3百元以上新臺幣9百元以下折算1日，
    較之修正後刑法第41條第1項前段規定，得以新臺幣1千元、
    2千元或3千元折算1日之規定，自以行為時法為有利於被告
    。
三、按有價證券係以實行券面所表彰之權利時，必須占有該證券
    為特質。本票上權利之移轉及行使，與其占有支票有不可分
    離之關係，一旦喪失占有，非依法定程序，不得享有本票上
    之權利，是本票自屬有價證券之一種。被告意圖供行使之用
    ，擅自偽造「乙○○」為本票共同發票人，復持以行使供作
    擔保而借款，核其所為，係犯刑法第201條第1項之偽造有價
    證券罪、同法第339條第1項之詐欺取財罪。其偽造署名、指
    印係偽造有價證券之階段行為；其偽造有價證券後復持以行
    使，其行使之低度行為應為偽造之高度行為所吸收，均不另
    論罪。被告先後2次偽造有價證券、詐欺取財犯行，所犯各
    為構成要件相同之罪名，顯係各基於概括犯意為之，應各依
    修正前刑法第56條連續犯之規定，各論以一罪，並均加重其
    刑。被告所犯上開2罪間，有方法、結果之牽連關係，應依
    修正前刑法第55條牽連犯之規定，從一重之偽造有價證券罪
    處斷。被告上開詐欺取財犯行，雖未據起訴，惟業經檢察官
    蒞庭時補充敘明，本院認該部分與起訴部分具有修正前刑法
    牽連犯之裁判上一罪關係，自應併予審理。查被告曾於84年
    間因違反肅清煙毒條例案件，經臺灣高雄地方法院判處有期
    徒刑1年6月確定。又於同年間，因違反麻醉藥品管理條例、
    肅清煙毒條例案件，經臺灣屏東地方法院分別判處有期徒刑
    4月、3年6月，並定應執行刑為有期徒刑3年8月確定。經入
    監接續執行後，於88年4月27日縮短刑期假釋交付保護管束
    出監，嗣於91年7月25日縮刑期滿，未經撤銷假釋，以已執
    行論，而視為執行完畢，此有臺灣高等法院被告前案紀錄表
    及臺灣臺中地方法院檢察署刑案資料查註紀錄表各1份在卷
    可憑，其受徒刑之執行完畢後5年以內故意再犯本件有期徒
    刑以上之罪，為累犯，應依修正後刑法第47條第1項規定遞
    加重其刑。又經本院將被告送請行政院衛生署草屯療養院鑑
    定結果，依被告自述約於5年前曾至醫院就診，自述診斷為
    憂鬱症，並領有重大傷病卡和殘障手冊。大致規則返診，經
    治療後症狀仍起起伏伏，當遇有重大事件或生活壓力時症狀
    既變得明顯。94年起因生活壓力大（和前夫爭吵衝突、疑似
    被家暴、背負債務），憂鬱症狀加劇，且出現多次自殺企圖
    （燒炭、服用過量藥物），失眠、倦怠感、自殺意念、無價
    值感、無望感、無助感、注意力不集中、思考脫序等，整體
    功能下降，人際互動不適切，其語文智商為56，操作智商為
    56，總智商為54，屬於輕度智能不足程度，與其過去學業及
    職業表現相比，有明顯下降，顯示其智能可能受疾病影響而
    有退化和損傷。在情緒上，易以逃避的方式處理情緒，有憂
    鬱、情緒低落的現象；自我功能不佳，自我形象不穩定，較
    缺乏維持穩定人際關係的能力，無法運用適當的方式和人相
    處，在個人、社會適應上皆出現困難，綜合以上所述被告之
    過去生活史、疾病史、身體檢查、精神狀態檢查及心理評估
    結果，認為被告現狀應為重度憂鬱症的表現，且其整體功能
    下降明顯，仍有明顯之情緒症狀，依據其現狀和過去病史，
    推估其犯行時應仍處於憂鬱症發作期間，於犯行當時已達精
    神耗弱之程度，即其行為時因精神障礙或其他心智缺陷，致
    其辨識行為違法或依其辨識而行為之能力顯著減低，此有該
    96年11月27日草療精字第9530號函附之精神鑑定報告書1份
    在卷可按，足見被告行為時因精神障礙，致其辨識行為違法
    及依其辨識而行為之能力，均顯著減低，應依修正後刑法第
    19條第2項之規定，減輕其刑，並先加而後減之。復衡諸被
    告偽造有價證券之數量為2張，其金額合計為35萬元，尚非
    鉅額，且業與告訴人甲○○達成和解，有和解書1紙在卷可
    憑，且告訴人亦於本院審理時當庭表明願意原諒被告，不再
    追究，其因一時失慮始觸犯本罪刑章，所為犯罪之情狀顯可
    憫恕，其所犯偽造有價證券罪為3年以上10年以下有期徒刑
    之罪，如科以最低度刑仍嫌過重，爰依修正後刑法第59條規
    定，酌量遞減輕其刑。爰審酌被告偽造有價證券後持以供擔
    保行使借款詐財使用，擾亂金融交易秩序，惟念及其偽造支
    票之張數及詐得金額非鉅，犯罪情節尚非重大，業得告訴人
    、被害人之原諒及其犯後已坦承犯行，顯有悔意等一切情狀
    ，量處如主文所示之刑。復查，被告行為後，中華民國96年
    罪犯減刑條例業於96年7月16日施行，查被告本案犯罪時間
    ，係在96年4月24日以前，且其所犯之罪，復合於減刑條件
    ，應依同條例第2條第1項第3款規定減刑如主文所示，且依
    同條例第9條規定諭知易科罰金之折算標準，以資懲儆（按
    ：被告於96年5月23日，經臺灣臺中地方法院檢察署發布通
    緝，嗣於96年7月11日為警緝獲，有通緝書及警局通緝案件
    移送書在卷可憑，其雖未自動歸案接受偵查，而為警緝獲，
    但其係於該條例施行前經通緝，並於施行前緝獲，於該條例
    施行時已不具通緝犯身分，核與上開條例第5條藉由限縮通
    緝中人犯之減刑資格，用以達到鼓勵其自行歸案之立法目的
    並不相符，自無適用上開減刑條例第5條規定餘地，仍應予
    減刑，附此敘明）。
四、末按票據之偽造或票據上簽名之偽造，不影響於真正簽名之
    效力，票據法第15條定有明文。依原判決之認定，以上訴人
    及王某為共同發票人之本票，僅王某為發票人部分係屬偽造
    ，上訴人之簽名既為真正，其為發票人部分則仍屬有效之票
    據，不在應依法沒收之列，原判決併予宣告沒收，自非適法
    ，早經最高法院著有84年台上字第1550號判例可參。是如附
    表所示本票2張，其上僅各該本票發票人欄內「乙○○」為
    共同發票人部分係屬偽造，均應依刑法第205條規定，併予
    宣告沒收（其上偽造之「乙○○」署名、指印，自毋庸再重
    覆宣告沒收）。至其上被告為發票人之簽名尚屬真正，則被
    告為發票人部分仍為有效之票據，不得宣告沒收，併此敘明
    。
據上論斷，應依刑事訴訟法第299條第1項前段，刑法第2條第1項
前段、（修正前）第56條、第201條第1項、第339條第1項、（修
正前）第55條、第47條第1項、第19條第2項、第59條、（修正前
）第41條第1項前段、第205條，刑法施行法第1條之1第1項、第2
項前段，修正前罰金罰鍰提高標準條例第2條，中華民國96年罪
犯減刑條例第2條第1項第3款、第7條、第9條，判決如主文。
本案經檢察官丁○○到庭執行職務。
中　　華　　民　　國　　96　　年　　12　　月　　31　　日
                      臺灣臺中地方法院刑事第11庭
                            審判長法　官  王世華
                                  法　官　莊嘉蕙
                                  法　官　丁智慧
上正本證明與原本無異。
如不服本判決，應於送達後10日內向本院提出上訴狀（須附繕本
），上訴於臺灣高等法院臺中分院。上訴書狀如未敘述理由，應
於上訴期間屆滿後20日內補提理由書於本院。
                                  書記官  陳淑華
中　　華　　民　　國　　96　　年　　12　　月　　31　　日
附錄本案論罪科刑法條全文：
刑法第201條
意圖供行使之用，而偽造、變造公債票、公司股票或其他有價證
券者，處3年以上10年以下有期徒刑，得併科3千元以下罰金。
行使偽造、變造之公債票、公司股票或其他有價證券，或意圖供
行使之用，而收集或交付於人者，處1年以上7年以下有期徒刑，
得併科3千元以下罰金。
刑法第339條第1項
意圖為自己或第三人不法之所有，以詐術使人將本人或第三人之
物交付者，處5年以下有期徒刑、拘役或科或併科1千元以下罰金
。
附表：
┌──┬─────┬───┬────┬─────┬───┬────────┐
│編號│ 本票票號 │共  同│發 票 日│  金額    │到期日│   備   註      │
│    │          │發票人│        │（新臺幣）│      │                │
├──┼─────┼───┼────┼─────┼───┼────────┤
│１  │WG0000000 │丙○○│2.8.  │250,000元 │2.│在本票發票人欄內│
│    │          │乙○○│        │          │      │偽造「乙○○」署│
│    │          │      │        │          │      │名、指印各1枚， │
│    │          │      │        │          │      │偽造完成後，持向│
│    │          │      │        │          │      │甲○○供擔保而借│
│    │          │      │        │          │      │得現款24萬元。  │
├──┼─────┼───┼────┼─────┼───┼────────┤
│２  │WG0000000 │丙○○│3.10.  │100,000元 │4.10.│在本票發票人欄內│
│    │          │乙○○│        │          │      │偽造「乙○○」署│
│    │          │      │        │          │      │名、指印各1枚， │
│    │          │      │        │          │      │偽造完成後，持向│
│    │          │      │        │          │      │甲○○供擔保而借│
│    │          │      │        │          │      │得現款9萬4千元。│
└──┴─────┴───┴────┴─────┴───┴────────┘
